【裁判字號】    95,再易,95
【裁判日期】    951031
【裁判案由】    確認拍賣價金優先受償權不存在等
【裁判全文】
臺灣高等法院臺中分院民事判決          95年度再易字第95號
再審原告    乙○○
再審被告    彰化商業銀行股份有限公司
法定代理人  甲○○
上列當事人間請求確認拍賣價金優先受償權不存在等事件，再審
原告對於中華民國95年10月3日本院95年度上易字第198號確定判
決提起再審之訴，本院判決如下：
    主      文
再審之訴駁回。
再審訴訟費用由再審原告負擔。
    事實及理由
一、本件再審原告對於本院95年度上易字第 198號確定判決（下
    稱原確定判決）提起再審之訴，再審原告主張：原審判決及
    原確定判決引用謝在全先生著民法物權論下冊86年 9月修訂
    版第 158頁論斷「有關最高限額抵押權擔保債權之範圍，得
    由當事人自由約定」乙節，未予當事人陳述意見之機會，曉
    喻言詞辯論，遂作為判決之基礎，違背民事訴訟法第 288條
    第2項、第199條第1、2項及第221條第1項規定，屬判決適用
    法規顯有錯誤；最高限額抵押權擔保債權之範圍，得由當事
    人自由約定，並非毫無限制，此參照謝在全先生於93 年8月
    修訂三版第53頁已修正以往之見解，認「例如約定擔保自80
    年1月1日起至89年12月 1日止債權人對債務人之一切債權，
    即仍屬概括最高限額抵押權，而應否定其效力」，故再審被
    告抵押契約約定擔保債務人「一切債務」云云，依謝在全先
    生其後之見解，認「應否定其效力」，倘再審原告於原訴訟
    程序進行時，能提出該證物作為攻擊或防禦方法供法院審酌
    ，應得為再審原告較有利益之判決；再審原告於原訴訟程序
    進行時，有引用再審被告79年 5月14日放款批示書所載「本
    件由陳秀霞、陳振煌提供不動產擔保，鑑價新台幣（下同）
    633萬元，貸放額 540萬元，設定756萬元。申貸一、長擔－
    不動產擔保540萬元，15年，基加3.75%。二、長放－其他副
    擔保90萬元，15年，基加 3.75%。」為證，主張「再審被告
    貸予陳秀霞 540萬元之部分，雙方合意以不動產設定限額抵
    押權756萬元為擔保， 90萬元則否」，詎原確定判決並未審
    酌該放款批示書。原確定判決有適用法規顯有錯誤、發見未
    經斟酌之證物，及重要證物漏未斟酌之再審理由，爰依民事
    訴訟法第496條第1項第1款、第13款第497條之規定提起本件
    再審之訴。
二、按民事訴訟法第496條第1項第1款所謂適用法規顯有錯誤，
    係指確定判決違背法規或現存判例、解釋而言，並不包括認
    定事實錯誤之情形在內，而適用法規是否顯有錯誤，應以確
    定判決所認定之事實為準，即以確定判決認定之事實判斷其
    適用法規有無錯誤，確定判決認定之事實不當，並非適用法
    規顯有錯誤。本件再審原告於原確定判決係起訴主張陳秀霞
    以其不動產（下稱系爭不動產）設定最高限額抵押權 756萬
    元（下稱系爭抵押權）予再審被告，嗣再審被告貸款 630萬
    元予陳秀霞，其中90萬元借據下方之會計科目記載為「長期
    放款－其他副擔保」，與 540萬元借據下方之會計科目記載
    為「長期擔保放款－不動產擔保」等語不同，可見陳秀霞向
    再審被告借貸90萬元，已約定不以系爭不動產為抵押，因此
    請求確認再審被告就系爭90萬元借款債權（下稱系爭債權）
    對於系爭不動產拍賣價金優先受償權之法律關係不存在。經
    原確定判決認抵押權所擔保者為原債權、利息、遲延利息，
    及實行抵押權之費用，但契約另有訂定者，不在此限，民法
    第 861條定有明文。由此可見，有關最高限額抵押權擔保債
    權之範圍，自得由當事人自由約定甚明（謝在全先生著民法
    物權論下冊86年9月修訂版第158頁參照）。經查本件再審被
    告與陳秀霞間所設定之最高限額抵押權契約其他約定事項第
    1 條明文約定：「債務人及擔保物提供人為擔保債務人對抵
    押權人彰化商業銀行股份有限公司（即債權人，包括其總行
    及各分支機構，以下簡稱抵押權人）在本抵押權設定契約書
    所定之期限及本金最高限額以內，現在所負（包括過去所負
    現在尚未清償）即將來所成立之借款（另立借據、或（及）
    透支約據、或（及）本票、或（及）約定書、或（及）委任
    保證契約等作為本契約書之附件，各該附件之規定效力同於
    本契約書），及其他一切債務（包括保證債務）及其利息、
    遲延利息、違約金，實行抵押權費用，以及因債務不履行而
    發生之全部損害賠償之清償起見，特提供前列擔保物設定抵
    押權抵押與抵押權人。」準此以觀，本案系爭本金最高限額
    抵押權存續期間係自 79年5月5日起至109年5月5日止，設定
    金額為756萬元，故陳秀霞於79年5月18日向再審被告所借之
    540萬元、90萬元均為此一基礎法律關係所涵蓋，故此2筆債
    權在系爭抵押權擔保範圍內，自屬無疑，且按上開契約之約
    定即可得知，當事人雙方所約定之擔保範圍包括一切借款，
    且並未排除任何貸放科目之借款，換言之，任何貸放科目之
    借款，均為當事人所約定之基礎法律關係內所包含。原確定
    判決既已認定系爭債權為系爭不動產之抵押權擔保範圍，則
    其駁回再審原告確認再審被告就系爭債權對於系爭不動產拍
    賣價金優先受償權之法律關係不存在的請求，即無違誤可言
    。又抵押權擔保債權之範圍，依民法第 861條所定「抵押權
    所擔保者為原債權、利息、遲延利息，及實行抵押權之費用
    ，但契約另有訂定者，不在此限。」，自得由當事人自由約
    定，最高限額抵押權亦屬抵押權之一種，即有民法第 861條
    之適用，是最高限額抵押權擔保債權之範圍，當然得由當事
    人自由約定，此部分之法律見解亦與再審原告所主張「陳秀
    霞向再審被告借貸90萬元，已約定不以系爭不動產為抵押，
    故不在系爭不動產抵押權擔保之效力所及」相符，則原確定
    判決認為最高限額抵押權擔保債權之範圍得由當事人自由約
    定，適用法規並無錯誤。而最高限額抵押權擔保債權之範圍
    得由當事人自由約定，係原審判決及原確定判決之法律見解
    ，非屬法院依職權調查之證據，兩造於原訴訟程序所爭執者
    即係系爭債權是否為系爭不動產抵押權擔保範圍，則系爭債
    權是否為系爭不動產抵押權擔保範圍，包括最高限額抵押權
    擔保債權之範圍是否得由當事人自由約定，自已經兩造於原
    確定判決之訴訟程序充分辯論，至謝在全先生著民法物權論
    下冊86年9月修訂版第158頁「有關最高限額抵押權擔保債權
    之範圍得由當事人自由約定」於原審判決即已引用，再審原
    告於本院 95年度上易字第198號審理時隨時有陳述意見之機
    會，再審原告主張原確定判決有違反民事訴訟法第288條第2
    項、第199條第 1、2項及第221條第1項之規定，適用法規顯
    有錯誤云云，顯無可採。
三、謝在全先生所著民法物權論下冊於93年 8月修訂三版第53頁
    認「例如約定擔保自80年1月1日起至89年12月 1日止債權人
    對債務人之一切債權，即仍屬概括最高限額抵押權，而應否
    定其效力」，再審原告因此主張謝在全先生已修正其以往最
    高限額抵押權所擔保債權之範圍得由當事人自由約定之見解
    ，再審原告發見未經斟酌之證物，最高限額抵押權所擔保之
    債權並非漫無限制，不准當事人自由約定，再審原告於原訴
    訟程序進行時若能提出該證物經原確定判決審酌，應可得較
    有利益之判決云云。惟謝在全先生所謂「例如約定擔保自80
    年1月1日起至89年12月 1日止債權人之一切債權，即仍屬概
    括最高限額抵押權，而應否定其效力」係指概括最高限額抵
    押權之效力，謝在全先生此部分之意見係屬法律見解，而非
    有利再審原告之證據，再審原告提出謝在全先生此部分就概
    括最高限額抵押權效力之法律見解，即非再審原告發見原確
    定判決漏未斟酌之證物。又謝在全先生此部分之法律見解，
    依其所著民法物權論之全文為「實務上向以當事人所定一定
    期間所生債權為最高限額抵押權擔保債權之一定範圍，且亦
    承認其效力，惟於民法修正草案通過施行後，此項限定尚有
    不足，蓋上述限定並非當事人間一定之法律關係或基於票據
    所生之權利。例如約定自80年 1月1日起至89年12月1日止債
    權人對債務人之一切債權，即仍屬概括最高限額抵押權，而
    應否定其效力。」謝在全先生之意應係指現實務上承認概括
    最高限額抵押權擔保一定期間所生債權之效力，而民法物權
    編修正草案於第883條之1第1、2項增訂「債務人或第三人與
    債權人得約定提供自己之不動產為擔保，對於債務人一定範
    圍內之不特定債權，在一定金額限度內，設定最高限額抵押
    權。前項最高限額抵押權所擔保之債權，以由一定法律關係
    所生之債權或基於票據所生之權利為限。」通過施行後，此
    一定期間所生債權並非當事人間一定之法律關係或基於票據
    所生之權利，故不應承認其效力。再審原告所引謝在全先生
    有關概括最高限額抵押權效力之法律見解係民法物權編修正
    草案通過施行後之事，此與原審判決及原確定判決所引謝在
    全先生所著民法物權論下冊86年9月修訂版第158頁之「最高
    限額抵押權擔保債權之範圍得由當事人自由約定」乃現行實
    務之見解不生衝突，謝在全先生即非在修正其以往之見解，
    現民法物權編修正草案尚未通過施行，則再審原告即使在原
    訴訟程序提出謝在全先生所著民法物權論93年 8月修訂三版
    第53頁之法律見解，亦無法使再審原告受較有利益之判決。
四、陳秀卿係以消費者貸款申請書向再審被告聲請以系爭不動產
    設定抵押，貸款540萬元及 90萬元，經再審被告審核認定「
    本件由陳秀霞、陳振煌提供不動產擔保，鑑價 633萬元，貸
    放額540萬元，設定756萬元，申貸一、長擔－不動產擔保54
    0萬元，15年，基加3.75%。二、長放－其他副擔保90萬元，
    15年，基加 3.75%。待塗銷他順位抵押權，使本行為第一順
    位設定后貸放」，批示「設定756萬元，中長擔540萬元，其
    他副擔保90萬元」，是再審被告於放款批示書所批示之意見
    係指陳秀卿申貸長擔－不動產擔保 540萬元及長放－其他副
    擔保90萬元，再審被告於他順位抵押權塗銷成為第一順位抵
    押權後准予核貸。由再審被告係於陳秀卿消費者貸款申請書
    內批示上開意見，與所批示之意見係以系爭不動產設定第一
    順位抵押權准予陳秀卿核貸540萬元及 90萬元觀之，再審被
    告與陳秀卿所約定系爭抵押權之擔保範圍自係包括系爭債權
    在內，至再審被告所批示中長擔540萬元及其他副擔保 90萬
    元，應如同再審被告於 540萬元借據下方之會計科目記載為
    「長期擔保放款－不動產擔保」，與90萬元借據下方之會計
    科目記載為「長期放款－其他副擔保」，並非再審被告與陳
    秀卿雙方約定系爭債權不以系爭不動產為抵押，再審原告主
    張再審被告之批示意見書可證「再審被告貸予陳秀霞 540萬
    元之部分，雙方合意以不動產設定限額抵押權 756萬元為擔
    保，90萬元則否」，委無可取。再審被告之放款批示書既無
    法證明再審被告有與陳秀卿約定系爭債權不在系爭不動產抵
    押權擔保之範圍，該放款批示書即不足動搖原確定判決，原
    確定判決亦無漏未斟酌重要證物之再審事由。
五、本件再審原告所主張原確定判決有適用法規顯有錯誤、發見
    未經斟酌之證物，及重要證物漏未斟酌等再審理由，依民事
    訴訟法第496條第1項第1款、第13款、第497條之規定提起再
    審之訴，均無可採。再審原告所提起之本件再審之訴顯無再
    審理由，爰不經言詞辯論，逕以判決駁回。
六、據上論結，本件再審之訴為無理由，依民事訴訟法第 502條
    第2項、第78條，判決如主文。
中    華    民    國    95    年    10    月    31    日
                    民事第四庭審判長法  官  黃斐君
                                    法  官  張浴美
                                    法  官  陳蘇宗
以上正本係照原本作成。
不得上訴。
                                    書記官  林振甫
中    華    民    國    95    年    11    月    3     日
                                                      Ｂ


司法院資訊處製作；財團法人民間司法改革基金會備份。
